最高法院民事判決　　　　　　　九十六年度台上字第一六九號
上　訴　人　甲○○○（即王鳳池之承受訴訟人）
　　　　　　乙 ○ ○（同上）
　　　　　　丙 ○ ○（同上）
　　　　　　丁 ○ ○（同上）
共　　　同
訴訟代理人　楊 進 興律師
被 上訴 人　台北市私立北大幼稚園
兼　法　定
代　理　人　癸 ○ ○（兼黃阿詳及黃陳懷之承受訴訟人）
被 上訴 人　辛 ○ ○（同上）
 　　　　　 壬 ○ ○（同上）
　　　　　　己 ○ ○（同上）
 　　　　　 庚 ○ ○（同上）
　　　　　　黃 薪 彗（原名黃秀琴，兼黃阿詳及黃陳懷之承受
　　　　　　　　　　　訴訟人）
　　　　　　戊 ○ ○
共　　 同
訴訟代理人　姜 鈺 君律師
上列當事人間請求拆屋還地事件，上訴人對於中華民國九十五年
四月十一日台灣高等法院第二審更審判決（九十四年度重上更(二)
字第一０八號），提起上訴，本院判決如下：
    主  文
原判決關於駁回上訴人請求(一)被上訴人戊○○拆屋還地及給付損
害金，(二)被上訴人台北市私立北大幼稚園、癸○○、辛○○、壬
○○、己○○、庚○○、黃薪彗遷出房屋之上訴，及各該訴訟費
用部分廢棄，發回台灣高等法院。
其他上訴駁回。
第三審訴訟費用，關於駁回其他上訴部分，由上訴人負擔。
    理  由
本件上訴人主張：伊之被繼承人王鳳池於民國八十一年間向法院
標得坐落台北市○○區○○段四小段六○四號土地（下稱系爭土
地），詎被上訴人癸○○、辛○○、壬○○、己○○、庚○○、
、黃薪彗（下稱癸○○等六人）之被繼承人黃阿詳（黃阿詳死亡
後，其繼承人為妻黃陳懷及子女癸○○等六人，嗣黃陳懷又死亡
，其繼承人為癸○○等六人）所有門牌號碼為台北市○○路三二
一巷二三號一至四樓之房屋（下稱系爭房屋）竟無權占用該地，
並主張就系爭土地有優先購買權，先後二次對伊提起訴訟，致執
行法院遲至八十八年六月四日始核發權利移轉證書與伊，伊自八
十二年七月二十日繳交投標保證金新台幣（下同）二百五十四萬
元起至八十八年六月八日止，受有法定利息七十四萬七千三百八
十六元之損害。又黃阿詳已於八十八年六月九日將系爭房屋以贈
與為原因移轉登記與其孫即被上訴人戊○○，並將系爭房屋之一
、二樓提供被上訴人癸○○經營台北巿私立北大幼稚園（下稱北
大幼稚園），均屬無權占有系爭土地，被上訴人戊○○並應賠償
伊相當於年租三百八十七萬零四百元之損害。爰依民法第一百八
十四條第一項及第七百六十七條規定，求為命：(一)戊○○拆除系
爭房屋如台北市政府地政處測量大隊九十三年五月五日鑑定圖所
示ａ、ｄ、ｆ、ｈ部分（即一至四樓房屋部分），及ｂ、ｃ、ｅ
、ｇ、ｉ、ｊ部分（即加蓋部分），返還占有土地與伊，並給付
伊自八十八年六月九日起至返還土地之日止，按年以三百八十七
萬零四百元計算之損害金。(二)癸○○等六人及北大幼稚園應自系
爭房屋騰空遷出。(三)癸○○等六人連帶給付伊七十四萬七千三百
八十六元之判決。
被上訴人則以：系爭房地原為訴外人陳森茂、陳森正、陳秀雄（
下稱陳森茂等三人）共有，嗣經分別分次拍賣，由訴外人盧益村
於七十一年間取得系爭房屋所有權，黃阿詳則輾轉自盧益村之買
受人三六九實業有限公司取得系爭房屋所有權。系爭土地則於八
十一年間由王鳳池拍定取得所有權，應認基地承買人默許房屋承
買人繼續使用土地，伊非無權占有系爭土地等語，資為抗辯。
原審維持第一審所為上訴人敗訴之判決，駁回其上訴，係以：系
爭房屋於六十三年一月三十一日，一至四樓雖依序登記為陳張月
、陳王靜美、蘇美滿、陳森正所有，惟陳張月為陳劉三國之妻、
陳王靜美為陳森茂之妻、蘇美滿為陳秀雄之妻，依當時之夫妻財
產制，應認一至三樓依序為陳劉三國、陳森茂、陳秀雄所有。而
系爭土地原為陳劉三國所有，陳森茂等三人於六十三年十二月八
日因繼承而登記為所有人。陳張月於六十五年四月十三日亦將一
樓移轉登記為陳森茂等三人應有部分各三分之一。是時，系爭房
地均為陳森茂等三人所有。嗣盧益村於七十一年六月二日於法院
拍賣程序中標得系爭房屋，並輾轉於七十五年七月十日移轉登記
為黃阿詳所有。黃阿詳將之提供被上訴人北大幼稚園使用，再於
八十八年六月九日贈與被上訴人戊○○；而系爭土地則於八十一
年間由王鳳池拍定。則系爭房屋及土地之所有人原既屬相同，因
先後出賣而異其所有人，上訴人未能舉證證明系爭房地於歷次買
賣時，有特別情事可解釋為契約當事人之真意係限於賣屋而無基
地使用之情形，依最高法院四十八年台上字第一四五七號判例意
旨，應推斷上訴人默許系爭房屋繼續使用系爭土地，雙方之法律
關係為租賃關係，被上訴人並非無權占用系爭土地。至黃阿詳對
王鳳池就系爭土地所提確認優先購買權存在之訴訟，固經最高法
院八十八年度台上字第五三七號判決黃阿詳敗訴確定，然本件之
訴訟標的與該事件並不相同，不受該判決之拘束。另最高法院八
十三年度台上字第一三○九號確定判決，係認黃阿詳非系爭土地
地上權人，無優先購買權，與本件認黃阿詳與王鳳池間有租賃之
法律關係存在無違，亦不受該判決既判力拘束。又黃阿詳取得系
爭房屋所有權時，其占用系爭土地之權源既有爭執，自有訴請法
院判決之確認利益，其先後二次訴請確認優先購買權存在之訴訟
行為，屬訴權之正當行使，難認有侵害上訴人權利之情事。綜上
所述，上訴人依民法第七百六十七條及第一百八十四條第一項規
定，請求戊○○拆屋還地及給付損害金，請求癸○○等六人及北
大幼稚園自系爭房屋遷出，及癸○○等六人連帶給付損害金，為
無理由，不應准許等詞，為其判斷之基礎。
關於廢棄發回部分：
按土地與房屋同屬一人所有，而將土地與房屋分開同時或先後出
賣時，依本院四十八年台上字第一四五七號判例意旨，除有特別
情事，可解釋兩造真意，限於賣屋而無基地之使用外，固應推斷
土地承買人默許房屋承買人繼續使用土地。惟系爭房屋係於七十
一年六月二日由盧益村於法院拍賣程序中標得，為原審認定之事
實。而拍賣其性質雖為買賣之一種，但其程序與普通買賣不同，
係由拍賣機關代替債務人立於出賣人之地位，為允為出賣之意思
表示。系爭房屋於七十一年六月二日拍賣時，土地所有人既未參
與，似無可能默許房屋承買人繼續使用土地，而就系爭土地與房
屋承買人成立租賃之合意。尤以系爭房屋二樓及三樓於法院拍賣
時，依序登記為陳王靜美、蘇美滿所有，執行債務人為彼二人，
而非土地所有人，土地所有人更不可能默許房屋承買人繼續使用
土地，而與之成立租賃之合意。且執行法院查封債務人房屋執行
拍賣，通常亦僅限於賣屋而無基地之使用。則上訴人主張陳森茂
等三人係於強制執行狀況下出售系爭房屋，屬上開判例之除外情
形等語（見原審更(二)卷第三八、一一一頁），是否毫無足取，非
無研求之餘地。倘上訴人上開主張屬實，且盧益村日後亦未與系
爭土地當時之所有人陳森茂等三人達成系爭房屋得使用系爭土地
之協議，其占用系爭土地，即無正當權源。黃阿詳於七十五年七
月十日輾轉受讓系爭房屋所有權，就該屋占用系爭土地，自屬無
權占有。則王鳳池於八十一年法院拍賣系爭土地時，縱已知其上
有房屋而仍買受，亦難認其有默許房屋所有人繼續使用系爭土地
之情事。原審就此未詳加審究，遽認房屋所有人戊○○與上訴人
就系爭土地有租賃關係存在，不無可議。上訴論旨，指摘原判決
關於駁回其請求戊○○拆屋還地及給付損害金，暨請求北大幼稚
園與癸○○等六人遷出房屋之上訴部分違背法令，求予廢棄，非
無理由。
關於駁回其他上訴部分：
查上訴人請求被上訴人癸○○等六人連帶給付七十四萬七千三百
八十六元部分，原審維持第一審所為其敗訴之判決，認事用法均
無不合。上訴論旨，指摘原判決此部分違背法令，求予廢棄，為
無理由。
據上論結，本件上訴一部為有理由，一部為無理由。依民事訴訟
法第四百七十七條第一項、第四百七十八條第二項、第四百八十
一條、第四百四十九條第一項、第七十八條，判決如主文。
中　　華　　民　　國　九十六　年　　一　　月　二十四　日
                      最高法院民事第一庭
                          審判長法官  林　奇　福
                                法官  陳　國　禎
                                法官  陳　重　瑜
                                法官  劉　福　聲
                                法官  王　仁　貴
      本件正本證明與原本無異
                                      書  記  官
中　　華　　民　　國　九十六　年　　二　　月　　七　　日
                                                      Ｋ
